【裁判字號】    98,簡上,176
【裁判日期】    990910
【裁判案由】    修復漏水
【裁判全文】
臺灣士林地方法院民事判決             98年度簡上字第176號
上  訴  人  丁○○
訴訟代理人  丙○○
被上訴人    甲○○
上列當事人間修復漏水等事件，上訴人對於中華民國98年11月3
日本院內湖簡易庭97年度湖簡字第1941號第一審判決提起上訴，
本院於民國99年9月2日言詞辯論終結，判決如下：
    主  文
上訴駁回。
第二審訴訟費用由上訴人負擔。
    事  實  及  理  由
一上訴人於原審起訴主張，被上訴人所有坐落台北市○○區○○
  街1 段216 巷1 號4 樓之房屋（以下簡稱系爭4 樓房屋，同棟
  房屋均僅簡稱樓層數房屋），因年久失修漏水，使上訴人所有
  之系爭3 樓房屋之前陽台天花板、客廳右上角天花板及牆壁、
  前臥室左上角天花板及牆壁、後側臥室右後方天花板及牆壁、
  廁所天花板、後陽台右側天花板及牆壁等如附圖一標示螢光色
  所示之處，自95年遷入後，即有潮濕、壁癌之現象，嗣後即發
  生漏水之損害。經迭向被上訴人請求修復漏水，被上訴人均置
  之不理。上開漏水係因被上訴人擅自從頂樓外接一明管的排水
  管，經過被上訴人廚房外牆，直通一樓地面。被上訴人為固定
  該排水管，而在上訴人之外牆釘鋼釘，破壞牆面之結構。另被
  上訴人將系爭4 樓房屋之廚房移至後方，亦造成上訴人系爭3
  樓房屋如附圖一編號2 之位置漏水、滲水。又被上訴人在系爭
  4 樓頂樓種植花木及加蓋鐵皮屋頂亦造成系爭房屋3 樓漏水、
  滲水。因此，起訴請求被上訴人將上訴人所有之系爭3 樓房屋
  上揭漏水處修復至無漏水狀態。
二被上訴人則以，被上訴人於91年4 月遷入現址，在遷入前曾有
  重新裝潢，將廚房移位到房屋之左後方，但並未更換地板。且
  為防止頂樓積水，乃從頂樓外接一明管排水管，經過廚房外牆
  ，往下直通到一樓地面。外接之明管排水管雖有在牆壁上釘一
  個小孔，對於整個結構並沒有任何影響。被上訴人尚未開始裝
  潢時，曾拜訪系爭3 樓當時之屋主，當時系爭3 樓房屋漏水情
  形比現在嚴重許多。被上訴人在裝潢時，有請師傅改善漏水情
  形，現在已經較之前漏水情形改善許多。系爭3 樓、4 樓房屋
  之屋齡已有30幾年，水泥老舊、外牆龜裂、樓房傾斜，地震時
  難免會有裂痕發生，故上訴人之系爭3 樓房屋的漏水責任不應
  歸責於被上訴人等語置辯。
三原審認上訴人所有之系爭3 樓房屋確實有漏水之情形，而其原
  因是建物之頂版及外牆滲水。上訴人系爭3 樓房屋外牆部分是
  屬於上訴人專有部分，應由上訴人自行負擔修繕責任，頂版部
  分，則因屬上訴人之頂版，亦屬被上訴人之地板，乃共同樓地
  板，其修繕之責自由該共同樓地板上下方之區分所有權人（即
  上訴人、被上訴人）共同負擔。因此，原審除判准兩造應共同
  就系爭3 樓房屋及4 樓房屋間之頂版（地板）施做防水防漏工
  程，所需費用由兩造共同負擔，上訴人應就系爭房屋3 樓外牆
  施做防水工程，使牆壁回復至無滲漏之狀態之部分外，駁回上
  訴人其餘之請求。上訴人上訴聲明：(一)原判決不利於上訴人部
  分廢棄（不利被上訴人部分，被上訴人並未聲明不服而確定）
  。(二)被上訴人應將上訴人所有之系爭房屋3 樓如附圖一螢光色
  標示之漏水處修復至無漏水、滲水狀態。
四兩造不爭執事實
  (一)系爭3 樓房屋為上訴人於95年11月1 間購得。系爭4 樓房屋
    為被上訴人於91年4 月間購得。系爭3 樓、4 樓房屋係於64
    年12月24日建築完成至今。
  (二)系爭3 樓房屋之前陽台之頂板、後陽台之頂版、後臥室內牆
    及頂板、餐廳頂板及壁面角落、前臥室頂板均有水泥漆脫落
    之現象，並有浴廁頂板滲水之情形（位置詳如附圖一螢光色
    標示）。
  (三)系爭4 樓房屋前陽台頂版、後陽台牆面及頂版、浴室牆面頂
    版、前臥室牆角、後房間頂版、儲藏室頂版、4 樓樓梯間階
    梯角落均有滲水情形，且4 樓樓梯間牆面亦有水泥漆脫落現
    象（位置詳如附圖二螢光色標示）。
五本件爭執要點
  (一)造成上訴人所有如附圖一標示螢光色部分之油漆脫落、滲水
    、漏水之原因為何？
  (二)被上訴人將系爭4 樓房屋之廚房移至後方，是否造成上訴人
    系爭3 樓房屋如附圖一編號2 之位置漏水、滲水？
  (三)被上訴人在外牆加裝明管排水管是否破壞外牆造成系爭3 樓
    房屋漏水？
  (四)被上訴人在系爭4 樓頂樓種植花木及加蓋鐵皮屋頂是否造成
    系爭房屋3 樓漏水、滲水？
六法院之判斷
  (一)上訴人主張漏水之位置及情況，業據原審（97年度湖小字第
    1546號）於96年11月14日會同兩造勘驗現場，並經台北市建
    築師公會鑑定，系爭3 樓房屋有如附圖一所示之7 處滲漏水
    及油漆脫落之現象，此有96年11月14日之勘驗筆錄及鑑定報
    告所繪製之平面圖、照片可參（97年度湖小字第35、67、70
    -73頁），堪以認定。
  (二)上訴人系爭3 樓房屋之滲漏水應非被上訴人所有之系爭4 樓
    房屋造成。
    1.依據鑑定人之勘驗，系爭3 樓房屋所在之建築物，係4 層
      樓獨棟之鋼筋混凝土建物，建造時間在民國67-68 年間，
      整棟建築物之樓梯間牆面及頂版水泥漆皆有水漬、隆起、
      脫落的現象，脫落之水泥漆附有水泥砂之表層，牆面粉刷
      層之水泥砂漿亦有黏附有水泥砂之表層，水泥粉刷層已有
      白華現象；屋頂無積水現象，豪大雨時排水良好，屋頂女
      兒牆及外牆以2 吋鋼釘用一磅重鐵鎚敲打五下即可丁入約
      1.2 公分深，及被上訴人所有之系爭4 樓房屋之前後陽台
      牆面及頂版滲水、4 樓後房間及頂版有水漬、儲藏室頂滲
      水、浴室牆面頂端有鏽蝕水漬、前臥室牆角油漆隆起脫落
      等情，有台北市建築師公會之報告書及照片等可稽（97年
      度湖小字第54 頁 、75-79 ）。
    2.依據上開勘驗結果，系爭3 樓房屋所在之建築物之屋齡老
      舊，且不止系爭3 樓房屋，其所在之建築物之樓梯間牆面
      、頂版、系爭4 樓均有滲漏水而造成頂版、牆面油漆剝落
      之現象，而且剝落之牆面等均混有水泥砂、牆壁部分之硬
      度亦極為鬆軟。故系爭3樓 房屋所在之建築物之牆壁及頂
      版等，因建築物年代久遠，防水功能已逐漸喪失。系爭3
      樓房屋所在之建築物防水功能既已喪失，自無法避免建築
      物在下雨時，雨水滲入牆面，而牆面之含水量一旦飽和，
      即滲入屋內，造成屋內之牆壁、頂版等之油漆脫落、滲水
      、漏水之現象。準此，上訴人所有之系爭3 樓房屋滲漏水
      之原因，應為建物本身老舊之問題，而本件經送鑑定，其
      鑑定結果亦認系爭3 樓房屋之油漆剝落、漏水、滲水之原
      因係因系爭3 樓房屋所在之建築物之外牆及頂版老舊失去
      防水功能所致，有鑑定報告在卷可參。
    3.此外，上訴人聲請傳喚之證人即曾經至系爭3 樓檢查漏水
      之防漏水工程業者乙○○亦到庭結證稱，系爭3 樓是加強
      磚造建物，外牆是8 吋紅磚牆，比較會吸水，研判應該是
      外牆滲水後滲進房子....主要原因還是房子舊了，且是磚
      造，所以造成漏水等語，有本院99年2 月11日準備程序筆
      錄在卷可參。此亦與前開鑑定報告認為系爭3 樓滲漏水之
      原因係建築物外牆含水而滲進系爭3 樓屋內之意見相同，
      益徵系爭3 樓滲漏水之原因係老舊外牆含水所致無疑。
    4.再另由上訴人主張滲漏水及油漆剝落之處，除附圖一第
      處之外，其於位置均靠近建築物外牆之部分，而未靠建築
      外牆之另兩間臥室均無滲漏水或油漆剝落之現象，亦與前
      開認定之滲漏水原因係建築物外牆、頂版老舊所致相符。
    5.至於附圖一第處之油漆脫落或牆壁潮濕現象，因室內有
      油漆脫落或牆壁潮濕之情形，並不必然一定有滲漏水之狀
      態。屋內較為潮濕之處，亦可能產生油漆脫落或牆壁潮濕
      之現象。而上訴人主張之系爭房屋如附圖一標示之位置
      雖有油漆剝落及潮濕之狀態。然該處上方之頂版（即系爭
      4 樓房屋之相對位置），係系爭房屋4 樓之餐廳，並非地
      板或浴室等有排水管經過之處，故不可能因被上訴人之排
      水管漏水造成系爭3 樓房屋之該處之之牆壁潮濕及脫漆，
      且該處為被上訴人之餐廳，並無用水之必要，故應無水份
      可滲入系爭3 樓，故該處之牆壁潮濕及脫漆等應與被上訴
      人之四樓無關。
    6.反之，附圖一標示之位置，緊鄰系爭房屋3 樓之浴室，
      與浴室之牆面、頂版相連。浴室因供浴廁使用，一般均較
      為潮濕。因此，如附圖所示位置之油漆脫落、牆壁潮濕
      等現象，應係系爭3 樓房屋之浴廁潮濕所致，尚與上訴人
      所有之系爭4 樓無涉。
    7.綜上，上訴人所有之系爭3 樓房屋滲漏水之原因，應為建
      築物老舊，防水功能尚失所致，尚非因被上訴人所有之系
      爭4樓房屋所造成。
  (二)上訴人雖主張四樓後側臥室係因上訴人將廚房移至該處，且
    在外牆裝設排水管時為固定排水管而在外牆上鑽孔施工，造
    成漏水云云。然查：
    1.上訴人主張被上訴人在外牆裝設排水管破壞牆壁結構造成
      漏水等情，並未提出證據證明。且依據鑑定人林友彥證稱
      ，下雨天時去看，系爭房屋3 樓加裝水管附近屋內牆壁有
      濕濕的感覺。下雨天摸起來比較濕，晴天沒有比較濕，應
      該是外牆受到雨水潑灑後，外牆就含著水慢慢滲入屋內等
      語，有原審之言詞辯論筆錄在卷可參（98年度湖簡字第19
      41號卷第16-17 頁）。且上訴人聲請傳喚之前開證人乙○
      ○亦證稱，（法官問外牆的明管是否為漏水的原因）外牆
      的明管不是問題所在等語。又依據上訴人提出之外牆照片
      （97年度湖小字第1576號卷第94頁），並無牆壁損害龜裂
      之痕跡。且上訴人曾主張二樓並無漏水之情形。苟被上訴
      人放置頂樓至一樓之排水管，為固定排水管而破壞建築物
      外牆，造成外牆龜裂滲水，則該排水孔設置於上訴人系爭
      4 樓之外牆，則首應漏水且最嚴重者應為系爭4 樓房屋，
      但依據鑑定人之勘驗，系爭4 樓房屋之相對位置即廚房流
      理台、餐廳位置並無滲漏水之情形。而且，如外牆確實遭
      到破壞造成漏水，被上訴人之排水管裝置在1 至4 樓之牆
      面，1 樓及2 樓理應無法難倖免於難，亦應有漏水之情形
      但上訴人卻主張2 樓房屋並無漏水情形，顯然不符常情。
      綜上，上訴人主張被上訴人安置之明管排水管造成系爭3
      樓外牆滲水，難以採信。
    2.證人乙○○雖於其出具之陳述狀中記載，因外牆排水孔為
      使用電鑽打動而非以水洗的方式，造成牆壁龜裂滲水等語
      。惟上開外牆自外觀觀之，並無明顯因安置排水管而有龜
      裂之現象已如上述。且外牆排水孔部分被上訴人否認係用
      電鑽打洞，亦否認未施做防水等語。而被上訴人設置排水
      管之外牆以目視應無法得知是以電鑽打洞或水洗開洞，證
      人稱係電鑽打洞，應出於臆測，難謂可採。而未做防水部
      分，證人係以以該排水洞之高度推論應無施做防水，然此
      亦經被上訴人否認而辯稱當時之建築師確實有請吊車進行
      防水等語。故證人僅以排水孔高度推論未進行防水，尚非
      可採。
    3.此外，上訴人並未提出任何證據證明被上訴人設置上開排
      水管開洞造成系爭3 樓房屋之外牆損害而發生漏水。因此
      ，上訴人主張系爭3 樓房屋後臥室如附圖一編號處之漏
      水原因，為上訴人裝設排水管造成外牆龜裂破壞所致，應
      非可採。
  (三)上訴人主張如附圖一標示之位置有滲漏水及油漆剝落之現
    象，主張是因上訴人將廚房位置移至該處，未施做防水工程
    所致。經比對附圖一與附圖二，附圖一標示之位置係在被
    上訴人之廚房流理台位置固然無誤。但被上訴人將廚房流理
    台移置該處，除非流理台之水管破裂，否則並非必然造成有
    滲漏水之現象，亦與施做防水工程無關。上訴人並無舉出證
    據證明該處有水管破裂造成漏水之證明。反之，附圖一標示
    位置之漏水底板與牆面，如附圖一標示之陽台漏水之位
    置僅隔一牆相連，系爭3 樓所在建築物之牆面等之防水功能
    低落已如上述，且經鑑定人在連續下雨四天後，勘查附圖一
    標示處之天花板、牆面，發現水溼現象加大且有凝結水滴
    ，此有鑑定人之會勘紀錄可參（97年度湖小字第1546號卷第
    63頁），故此部分之漏水原因，係肇因於陽台部分之頂版、
    牆面遇雨而含水後滲入屋內。上訴人主張該處漏水與被上訴
    人遷移廚房位置所致，尚非可採。
  (四)上訴人復主張被上訴人在系爭4 樓房屋之頂樓種植花草樹木
    、加蓋鐵皮屋導致外牆及頂版遭破壞而使系爭3 樓房屋漏水
    云云。然查，如在系爭4 樓房屋之頂樓種植花木及加蓋鐵皮
    屋，縱有影響，亦係造成系爭4 樓房屋之頂版破壞，系爭4
    樓房屋頂版與系爭3 樓房屋並未鄰接，故系爭3 樓房屋之滲
    漏水等情，應與系爭4 樓房屋頂樓種植花木等無關。
  (五)綜上所陳，上訴人所有之系爭3 樓房屋之滲漏水係因建築物
    本身老舊，外牆及樓地板之防水功能喪失，並非肇因於被上
    訴人所有之系爭4 樓房屋所致，上訴人起訴請求被上訴人應
    修復上訴人如附圖一所示各處之滲漏水，難謂有據。原審駁
    回上訴人此部分之請求，與法並無不合。上訴意旨，指摘原
    判決不當求予廢棄改判，為無理由，應駁回其上訴。
  (六)上訴人以其在原審獲得勝訴判決為由，指摘原審判決命兩造
    分擔訴訟費用，與法不合，且其比例過高。惟查，原審雖諭
    知被上訴人亦應就系爭4 樓地板施做防水工程，但並未判命
    被上訴人修復上訴人系爭3 樓房屋如附圖所示各處之滲漏水
    。故上訴人在原審之起訴，審理結果並未獲得全部勝訴，而
    係一部勝訴、一部敗訴。按各當事人一部勝訴、一部敗訴者
    ，其訴訟費用，由法院酌量情形，命兩造以比例分擔或命一
    造負擔，或命兩造各自負擔其支出之訴訟費用，民事訴訟法
    第79條定有明文。上訴人之起訴僅在原審獲得一部之勝訴，
    原審依據上開規定，命兩造比例分擔訴訟費用，與法並無不
    合，附此敘明。
七據上論結，本件上訴為無理由，依民事訴訟法第436 條之1 第
  3 項、第449條第1項、第78條判決如主文。
中    華    民    國    99    年    9     月    10    日
                  民事第一庭  審判長法  官  俞慧君
                                    法  官  孫曉菁
                                    法  官  黃珮禎
以上正本證明與原本無異。
本件判決不得上訴。
中    華    民    國    99    年    9     月    14    日
                                    書記官  蔡東晏

司法院資訊處製作；財團法人民間司法改革基金會備份。
